【裁判字號】    99,台上,2671
【裁判日期】    990430
【裁判案由】    業務過失致人於死
【裁判全文】
最高法院刑事判決            九十九年度台上字第二六七一號
上  訴  人  台灣高等法院高雄分院檢察署檢察官
被      告  甲○○
上列上訴人因被告業務過失致人於死案件，不服台灣高等法院高
雄分院中華民國九十七年四月十七日第二審判決（九十七年度上
訴字第四五七號，聲請簡易判決處刑案號：台灣高雄地方法院檢
察署九十五年度偵字第一七八二二號），提起上訴，本院判決如
下：
    主  文
原判決撤銷，發回台灣高等法院高雄分院。
    理  由
本件原判決以公訴意旨略稱：被告甲○○擔任褓母工作，係以照
顧嬰兒為業之人。於民國九十五年三月一日起，被告以二十四小
時托嬰方式負責照顧乙○○甫於九十四年十二月二十七日出生之
女嬰即被害人鄭筠蓁。詎被告於九十五年三月二日上午八時四十
六分前二十四小時內，本應注意被害人之日常作息、生理狀況及
生命安全，隨時保持對被害人之注意，而依當時被告僅負責照顧
被害人一人，並未同時照顧二位以上之嬰兒，尚無不能注意之情
形，竟疏於注意，讓被害人撞及不明之物體，致被害人蜘蛛網膜
下腔出血而死亡，因認被告涉犯刑法第二百七十六條第二項之業
務過失致人於死罪嫌等語。但經原審審理結果，認為仍不能證明
被告犯罪，因而維持第一審諭知被告無罪之判決，駁回檢察官在
第二審之上訴。固非無見。
惟按：客觀上為法院認定事實及適用法律基礎之證據，雖已調查
而其內容尚未明瞭者，即與未經調查無異，如遽行判決，仍屬應
於審判期日調查之證據而未予調查之違法。查本件被害人屍體經
法務部法醫研究所（下稱法醫研究所）鑑定結果，認：被害人死
亡時頭部無外傷痕跡、面部、頸部、胸腹部、背腰臀部、四肢均
無異狀，外觀無外傷痕，研判被害人死亡原因為蜘蛛網膜下腔出
血，死亡方式疑他為等情，有該所九十五年五月十日（九五）醫
鑑字第０四五三號鑑定書足參（見相字卷第三八至四三頁）。嗣
經第一審就所謂清明期（指受傷後至症狀顯現於外所經過之期間
）等相關事項函詢法醫研究所，據復稱：依據文獻記載，嬰兒搖
晃症之臨床症狀為極度易怒、沒有胃口、進食困難、昏睡、昏迷
等，死者之症狀與嬰兒搖晃症之臨床症狀非常符合，且解剖發現
與嬰兒搖晃症之解剖結果相符等語，有該所九十六年十二月十一
日法醫理字第０九六０００五０一三號函在卷可稽（見第一審卷
(二)第六四至六六頁）。被害人之死亡原因係因嬰兒搖晃症而導致
之急性硬腦膜下腔出血及蜘蛛網膜下腔出血一節，為原判決所肯
認（見原判決第五、六頁，理由五之(四)）。然就法醫研究所於前
揭法醫理字第０九六０００五０一三號函載述：「本件於解剖（
被害人屍體）時，右頂葉有硬腦膜下出血，外觀為已凝固的血液
，故可判定為急性硬腦膜下出血。從顯微鏡下觀察，約為二十四
小時內發生之急性硬膜下血腫。」等情（見第一審卷(二)第六四頁
）。原判決則以：鑑定人係以被害人解剖時腦內之出血狀況，據
以判斷被害人於死亡前二十四小時內發生急性硬腦膜下腔出血。
惟硬腦膜下腔出血於臨床上可分為急性、亞急性及慢性硬腦膜下
腔出血，急性硬腦膜下腔出血係指外傷後三日內出血者（羅秀雄
醫師編著，法醫學第四四三頁，大夫出版社八十二年二月一日出
版），足徵被害人嬰兒搖晃症狀發生前三日內，任何對被害人搖
晃而傷及其腦部之行為，均可能導致被害人硬腦膜下腔產生出血
，而於出血達一定程度時，被害人嬰兒搖晃症之症狀始顯現於外
而發生死亡之結果等由，執為不能證明被告犯罪之主要論據之一
（見原判決第六、七頁，理由五之(五)）。然原判決所援引羅秀雄
醫師前揭著作關於「急性硬腦膜下腔出血係指外傷後三日內出血
者」之見解，其似在說明硬腦膜下腔出血於臨床上之分類（見羅
秀雄編著，法醫學第四四三頁，影本附第一審卷(一)第四四頁），
則其所稱臨床上是否指一般病人之情形？答案如屬肯定，本件被
害人係甫出生未滿三月之嬰兒，頭部發育尚未完全，其發病情形
是否與一般病人有所不同，上開醫學著作之論述，能否適用於本
件被害人因嬰兒搖晃症而導致之急性硬腦膜下腔出血之案例，尚
非無疑。又法醫研究所函載述：「清明期因人而異，從受傷至有
症狀發生，可以很快產生症狀，也可以超過幾個小時後才產生症
狀。依據一篇文獻……作低處墜落的十八個孩童的清明期研究報
告中，有十二個孩童有清明期，時間由五分鐘至四十八小時，亦
有顱內受傷而未被診斷出來的情形。」「綜合研判，鄭筠蓁之死
亡方式為他為，極可能為生前遭搖晃而產生急性硬腦膜下腔出血
及蜘蛛網膜下腔出血，發生時間極有可能在死亡前二十四小時之
內發生。」等情（見第一審卷(二)第六五、六六頁）。業已說明如
何綜合研判被害人之急性硬腦膜下腔出血，「極有可能在死亡前
二十四小時之內發生」之依據，原判決逕採「急性硬腦膜下腔出
血係指外傷後三日內出血」之前揭非針對本件案例而為之一般醫
學上見解，而為被告有利之認定，自嫌速斷。況被害人係九十五
年三月二日上午十時四十八分死亡，有台灣高雄地方法院檢察署
相驗屍體證明書可憑（見相字卷第八一頁）；被告於偵查中陳稱
：「（……自何時受託照顧死者？）九十五年三月一日早上六時
三十分……。」「（〈被害人〉最後一次喝牛奶是何時？）三月
一日晚上十二時三十分（應係三月二日凌晨零時三十分）。」「
（之後還有吃什麼？）只喝一點開水。」等語（見相字卷第二０
頁背面）。如果無訛，被害人於被告照護期間之九十五年三月二
日凌晨零時三十分許尚能吸吮牛奶，即被害人死亡前約十小時仍
未出現沒有胃口、進食困難之嬰兒搖晃症之臨床症狀。則能否遽
謂被害人嬰兒搖晃症之發生與被告無涉，亦待釐清。是被告有無
公訴意旨所指之業務上過失情事，顯然仍欠明瞭，此攸關被告被
訴犯罪成立與否，自有詳查慎斷之必要，原審未加究明，遽為被
告有利之判決，自有調查職責未盡及判決不備理由之違法。檢察
官上訴意旨執以指摘，非無理由，應認原判決有撤銷發回更審之
原因。
據上論結，應依刑事訴訟法第三百九十七條、第四百零一條，判
決如主文。
中    華    民    國  九十九  年    四    月   三十   日
                      最高法院刑事第九庭
                          審判長法官  邵  燕  玲
                                法官  李  伯  道
                                法官  孫  增  同
                                法官  李  英  勇
                                法官  張  春  福
本件正本證明與原本無異
                                      書  記  官
中    華    民    國  九十九  年    五    月    五    日
                                                     ｍ

司法院資訊處製作；財團法人民間司法改革基金會備份。
